【裁判字號】    89,重訴更一,1
【裁判日期】    900129
【裁判案由】    調整租金
【裁判全文】
臺灣士林地方法院民事判決  八十九年度重訴更一字第一號
    原      告  財政部國有財產局（台灣省政府財政廳之承受訴訟人）
    法定代理人  李瑞倉
    訴訟代理人  高志達
    複 代理 人  楊進興律師
    被      告  丙○○    住台北市○○○路二一三號
    訴訟代理人  陳怡芳律師
    被      告  乙○○○  住高.
                甲○○    住台北市○○區○○街一０五巷十七號二樓
右當事人間調整租金事件，本院於八十八年十二月二十一日以八十七年度重訴字第三
二九號民事判決後，被告提起上訴，經台灣高等法院於八十九年七月二十七日以八十
九年度重上字第一二二號民事判決，將本院前開判決除確定部分外廢棄發回，本院判
決如左：
    主    文
被告承租原告所管理之坐落台北市○○區○○段一小段四五一地號土地面積八十八平
方公尺之租金，自民國八十七年九月二日起至民國八十九年六月三十日止，調整為以
每年新台幣參拾萬肆仟參佰捌拾壹元計算。自民國八十九年七月一日起，調整為以每
年新台幣參拾柒萬貳仟伍佰柒拾捌元計算。
原告其餘之訴駁回。
訴訟費用由被告連帶負擔五分之三，餘由原告負擔。
    事    實
甲、原告方面：
一、聲明：被告向原告承租坐落台北市○○區○○段一小段四五一地號土地面積八十
    八平方公尺（下稱「系爭土地」）之租金調整為自民國八十七年九月二日起按每
    年新台幣（下同）五十萬七千三百零二元計算。
二、陳述：
  (一)系爭土地原屬台灣省所有，管理機關為台灣省政府財政廳，嗣該廳於八十八年七
    月一日裁撤，台灣省省有資產及負債均由國家概括承受，台灣省有財產移轉為國
    有，並由原告任管理機關，爰由原告依法聲明承受訴訟。
  (二)訴外人黃際津及被告丙○○共有之台北市○○○路二一三號房屋（下稱「系爭房
    屋」）（所有權應有部分各為二分之一）占用系爭土地八十八平方公尺，長期未
    繳納租金。前經台灣省政府財政廳訴請鈞院以八十四年度訴字第二七六號判決命
    訴外人黃際津及被告丙○○應給付不當得利使用補償金二百十九萬七千五百七十
    三元，惟經台灣高等法院八十五度上字第一七四九號判決及最高法院八十七年度
    台上字第一一三八號判決，以被告提出四十年至五十二年間之租金收據，而認兩
    造間有不定期租賃關係，並廢棄原鈞院判決，改判駁回原告之訴確定在案。
  (三)依上開台灣高等法院及最高法院之判決內容意旨，係認定：「按租賃契約為諾成
    契約，民法第四百二十二條規定：『不動產之租賃契約，其期限逾一年者，應以
    字據訂立之，未以字據訂立者，視為不定期限之租賃』，是則公有土地之出租縱
    未訂立書面，且違反台北市市有財產管理規則第五十四條及省有財產管理規則第
    三十八條有關公有基地及其他土地出租期限為十年以下之規定，亦非不得成立租
    賃契約。上訴人如主張系爭土地之租賃為有期限之契約，應負責舉證，其未能證
    明被上訴人承租系爭土地之期限僅為繳納租金之四十年至五十二年間，其餘均非
    租賃期間，則主張被上訴人之租賃契約已因租期之屆滿而終止云云，尚無可採。
    被上訴人乃因租賃關係而占有系爭土地，並非無法律上之原因」。是台灣省政府
    財政廳與黃際津、被告丙○○間有不定期租賃關係存在。
  (四)按「租賃物為不動產者，因其價值之昇降，當事人得聲請法院增減其租金」，民
    法第四百四十二條定有明文。本件依被告所提出之四十年至五十二年間租金收據
    每季五百七十八元七角即每年二千三百十四元八角，顯然偏低。查系爭土地八十
    七年申報地價為每平方公尺十一萬五千二百九十六元，系爭土地面積八十八平方
    公尺，合計總地價為一千零十四萬六千零四十八元。依省有土地目前住宅區之出
    租租金率為百分之五計算，即每年五十萬七千三百零二元（計算式10,146,048×
    5%=507,302）。且系爭土地位於台北市○○○路二一三號，鄰近台北火車站後站
    及圖環商圈，故租金調整為按每年申報地價百分之五即五十萬七千三百零二元計
    算，自屬合於衡平及情理，依法並無不合。又訴外人黃際津已於七十五年十月十
    五日死亡，黃際津尚遺有繼承人即其妻乙○○○及養子甲○○，依民法第一千一
    百三十八條及第一千一百四十七條之規定，自應繼承關於本件租賃關係之一切權
    利義務，爰列為被告一併請求調整租金。另依最高法院七十三年度第九次民事庭
    會議決議︰「原告起訴請求增高租金，既未於起訴前向被告為增高租金之意思表
    示，‧‧‧法院如認其訴為有理由，即應判決宣示自原告起訴時起增高租金」。
    是本件請求調整租金應自起訴日起算，方為正確，併此敘明。
  (五)對被告抗辯之陳述：
    1.自八十年七月一日起自有基地供非住家使用者之租金率，按公告地價年息百分
      之七‧五計收，如作住家使用者則按百分之五計收，此有台灣省政府八十一年
      七月十七日八一府財五字第七三二三三號函函示可稽。故本件系爭土地目前因
      供作住家使用，依據前述函示內容，應以百分之五計收，對於被告自不能有差
      別待遇。否則其他承租戶群起效尤，勢將鼓勵爭訟，顯非妥適。
    2.被告自民國四十幾年以來均未繳納租金，卻長期占用系爭省有土地，現今原告
      提起調整租金之訴也只能向後調整，並無溯及以前之效力，被告可謂占盡便宜
      。故上開按公告地價年租率百分之五計算，不僅與省有財產現行租金率規定相
      符，亦與當地居家、交通等繁榮情形相當。
    3.最高法院二十年上字第二八三號判例︰「租賃物為不動產者，其價值如有昇漲
      ，出租人依法本得為增租之請求，至所加租額之多寡，應以土地繁榮之程度及
      鄰地租金之比較等情形為標準」，本件調整租金僅應參酌當地之繁榮程度及鄰
      地租金之比較（事實上鄰地均屬省有土地，其年租率亦均相同），而不須參考
      民國四十幾年或五十幾年或歷年來之公告地價。
    4.系爭土地自七十八年間公告地價每平方公尺為十萬一千八百三十元，八十年為
      十萬七千六百二十元，八十三年為十一萬五千二百九十六元，八十七年公告現
      值每平方公尺為二十三萬三千二百零八元，申報地價為十一萬五千二百九十六
      元，八十九年度公告現值為每平方公尺二十四萬四千一百十八元，申報地價為
      十一萬五千四百六十八元，由此足見系爭土地之價格自始即為逐年上漲之情形
      ，而無被告主張日趨沒落之情事。且該公告現值（每年調整）及公告地價（每
      三年調整），均由當地縣市政府組成之地價評議委員會參考當地之市場行情所
      訂定，自為公正客觀之參考。
三、證據：提出系爭土地登記謄本、系爭建物登記謄本、本院八十四年訴字第二七六
    號判決影本、台灣高等法院八十五年上字第一七四九號判決影本、最高法院八十
    七年台上字第一一三八號判決影本、台灣省政府財政廳七十七年二月八日七七財
    五字第０四八五七號函影本、台灣省政府八十一年七月十七日八一府財五字第七
    三二三三號函影本、行政院台八十二財字第一一一五三號函影本、財政部國有財
    產局台灣北區辦事處台財產北三字第八二○一四二○○號函影本各一份、公有土
    地租金繳納通知書影本、戶籍謄本各四份。
乙、被告方面：
壹、被告丙○○部分：
一、聲明：原告之訴駁回。
二、陳述：
  (一)程序方面：被告丙○○不同意原告追加黃際津之繼承人即乙○○○及甲○○為被
    告。
  (二)是否增租及應增加若干，需由法院就該租戶對於租賃物之需要及其使用所受之利
    益暨該地一般經濟狀況而斷定之，最高法院十九年上字第一三二號著有判例，故
    本件原告聲請調整租金應依該地一般經濟狀況為據。系爭土地當地繁榮程度及一
    般經濟狀言：
    (1)系爭土地當地為一老舊社區，目前十分蕭條，四周店面大多為閒置，縱算有營
      業者，亦往往在此地經營二、三十年以上之舊家且為自有房屋，而所營商業亦
      是低經濟價值之加工配件業，並無其他新商業或商店進駐。
    (2)當地之出租利用比例甚低，縱算出租，其租金亦難超過每個月三萬元。
    (3)發回前高院履勘筆錄記載稱系爭土地距市○○道捷運地下街十個店面云云，並
      不正確，蓋市○○道與系爭土地所臨之長安西路乃為平行而未相交，且捷運大
      街與該地約有步行二十分鐘距離，鈞院履勘筆錄稱：「附近建物一樓均為店家
      」云云，實則，大多數並未營業。
    (4)系爭土地附近幾為空屋狀態，包括同側門牌號碼為二０五號、二０七號、二０
      九號、二一九號、二二一號、二二七號、二二九號等八間房屋為空屋，而正對
      面門牌號碼為二八六、二八八、二九四號及三０二號亦處閒置狀態，另二一一
      號長興鞋扣行，因土地、房屋為自有無租金壓力，且店面出租不易，故勉強營
      業，二一七號新隆鞋扣行之情況，亦與二一一號相同。綜上，系爭土地當地之
      經濟繁榮程度及一般經濟狀況，早已明顯沒落，經濟利用價值日漸衰退。
    (5)系爭土地距後火車站商圈（即重慶北路交接長安西路附近）尚有十九棟建築物
      存在，約九十五公尺之遙，距離延平北路則僅有九個店面，約四十五公尺，可
      知系爭土地係靠近延平北路而非火車站商圈，是原告聲稱本件系爭土地鄰近火
      車站商圈顯與事實不符。
    (6)就系爭土地租實際之使用利益言：因該地段經濟蕭條，故本件該址之一樓店面
      ，自八十七年即未能順利出租，閒置超過二年，此參卷附照片及高院履勘筆錄
      可稽，直至八十九年七月經重新修繕、改換鐵捲門，才能出租，然而租金亦不
      過二萬五千元，況連一樓店面利用情況都如此，則二、三樓更無庸論。若按原
      告之主張而調整系爭土地租金，則數額將遠超過土地及其上建物之利用價值總
      額（系爭土地上之建物為被告三人共有，非屬原告所有）況乎該建物之基地臨
      馬路部分為被告所有，且被告每年尚仍需負擔鉅額之房屋稅、地價稅等稅捐及
      修繕費用等開銷，是原告之主張明顯過高甚明。
  (二)原告以台灣省政府八十一年七月十七日八一府財字第七三二三三號函主張所有省
    屬土地出租皆以公告地價百分之五計算云云。惟：
    (1)各地土地繁榮之程度皆有不同，然該函令卻一律按公告地價百分之五計算租金
      ，並非參酌土地繁榮程度及經濟上利用價值，更未區分地域之對同，實無足為
      當地繁榮程度之證明，及調整租金比例之依據。
    (2)調整租金之數額非得任由出租人之請求，而原告於本事件中，亦係處於私人之
      地位，並無國家單方強制之權限，是其單方決定租金應按公告地價之百分之五
      計算而請求，不能作為拘束被告之依據。
    (3)又原告所謂其他承租戶亦以相同比例計算租金云云，然因原告為政府，多數人
      往往敢怒不敢言，並非其他人接受，即表示原告單方面決定按百分之五計收租
      金係屬合理且正當。況此乃私法關係，兩造間之權利義務關係，自無受原告與
      其他人之拘束，且本件之具體狀況，乃原告經歷三十餘年皆未調整租金，而舊
      有之租率尚不及地價之百分之一，具體事例既不相同，自亦無比照其他承租人
      之必要，原告主張不得差別待遇云云，顯不足採。
    (4)況以當地鄰近情況而論，原告與其他省有土地承租戶是否皆無差別待遇、皆按
      公告地價百分之五計收租金，仍未見原告舉實際租約或相關證據以憑，又實際
      上，當地鄰近之其他承租人亦有認為租金比例不合理而未如數繳納者，是此尚
      不足證明按公告地價百分之五計算租金與當地之繁榮程度相當。
  (三)民法第四百四十二條之立法意旨乃本於衡平法理，於情事變更租賃物之價值升降
    時，適當調整租金以期公平，惟並無使任何一方因此更獲不當利益之意，又租率
    為訂約之時契約雙方當事人衡酌一切條件所得租金與地價之比例，若僅因地價上
    漲即允許出租人任意調整租率，無異使出租人得任意毀棄訂約時所立之條件，而
    更獲得不當之利益，是於依該條文調整租金時，除土地繁榮之程度及鄰地租金之
    比較應予考量外，更應衡酌訂約時之租率而為適切之調整，惟：
    (1)系爭土地於五十三年七月之公告地價為每平方公尺四千五百三十八元，又於五
      十二年度，系爭土地租金一季為五百七十八點七元，亦即一年租金為二千三百
      十二點八元，由是可知，系爭土地當年地租之租率猶低於法定地價之百分之一
      ，堪可認定。今地價雖有揚升，惟租金之調整仍應斟酌先前之租率以定之，是
      原告遽將租率由不到法定地價之百分之一，調高至百分之五計算之，而請求調
      整租金為每年五十萬七千三百零二元，顯屬過高。
    (2)況公告地價調漲，已適切反映土地利用之經濟狀況及價值變動，若任由原告一
      方面因公告地價上漲而提高租金，另一方面又准其再調高租率，無異是雙重調
      整，而致令原告（出租人）獲得不當利益，超過因經濟繁榮程度改變而公平調
      整之數額。
  (四)原告稱被告四十幾年來未繳分文租金，可謂占盡便宜云云，實則，被告至少繳納
    租金至五十二年（此僅為可尋得收據之部分，收據遺失之部分尚不只如此），此
    為原告八十八年十二月三日辯論意旨狀第三頁所自承，並非自四十幾年即未繳租
    ；況原告怠於行使收取租金，乃其自願放棄權利，屬原告自己失誤，尚非民法第
    四百四十二條可調整租金之事由，更與經濟利用價值及繁榮程度無涉，原告此項
    主張自不應於衡量租金數額時納予考量。
三、證據：提出系爭房屋所有權狀影本、臺北市○○段○○段地價謄本、地籍圖謄本
    及當地店面營業說明、租賃契約書影本、系爭土地登記謄本影本、臺灣土地銀行
    總行（85）總信地字二三六七九號函影本，並聲請訊問證人林世郎及周明賢。
貳、被告乙○○○部分：
    被告乙○○○未於最後言詞辯論期日到場，據其於前言詞辯論期日提出之書狀所
    為之聲明及陳述如左：
一、聲明：
  (一)原告之訴駁回。
  (二)如受不利益判決，原告願供擔保請准宣告免為假執行。
二、陳述：
  (一)「舖房應否增租及應增加若干，需由法院就該租戶對於租賃物之需要及其使用所
    受之利益暨該地一般經濟狀況而斷定之，無任業主要求必增加若干之理」，最高
    法院十九年上字第一三二號著有判例，故本件原告聲請調整租金應依該地一般經
    濟狀況為據。查台北市○○○路二一三號房屋四周店面之使用狀況，長安西路一
    七五號至二一三號及對面二四六號至三一二號共八間房屋為空屋，而系爭房屋對
    面五間房屋亦為空屋，鄰近延平北路一段自十七號至九十一號計四十一間店面，
    亦有二十二間店面閒置，可見系爭房屋目前坐落之地段沒落蕭條而無經濟利益，
    且系爭房屋是靠近延平北路，原告聲稱鄰近後火車站商圈與事實不符，原告請求
    調證租金為每年五十萬七千三百零二元，顯屬過高。
  (二)本件系爭土地上之系爭房屋，被告之權利範圍僅有二分之一，系爭土地係由被告
    與丙○○分別承租二分之一，即每人承租四十四平方公尺，故原告請求按八十八
    平方公尺面積之申報地價百分之五調整租金，顯屬無據，應駁回其訴。
  (三)請求援用被告丙○○之陳述與答辯理由。
參、被告甲○○部分：
    被告甲○○未於言詞辯論期日到場，亦未提出任何書狀作何之聲明或陳述。
丙、本院依職權勘驗現場，並函請財政部國有財產局提供台北市○○區○○段一小段
    七五七地號國有土地出租與第三人之租約、租金計算方式、租金繳納方式及租金
    繳納證明等資料。
    理    由
壹、程序方面
一、按訴狀送達後，原告不得將原訴變更或追加他訴；但請求之基礎事實同一或不甚
    礙被告之防禦及訴訟之終結者，不在此限，民事訴訟法第二百五十五條第一項第
    二款、第七款分別定有明文。經查，原告於八十七年九月二日以丙○○、黃際津
    為被告而向本院提起本訴，嗣因發現黃際津業已死亡，乃分別於八十八年六月廿
    九日及同年七月廿一日先後撤回對黃際津之起訴及追加黃際津之繼承人乙○○○
    、甲○○為被告，被告丙○○雖不同意原告為訴之追加，惟因原告追加請求之基
    礎事實與原請求之基礎事實相同，且兩造之前提出之攻擊、防禦方法，於該追加
    之訴均可援用，不致增加被告防禦之困難，亦無礙訴訟之終結，揆諸前揭規定，
    原告為訴之追加並無不合，應予准許，合先敘明。
二、本件被告乙○○○及甲○○受合法之通知，無正當理由，未於最後言詞辯論期日
    到場，核無民事訴訟法第三百八十六條各款所列情形，爰依原告之聲請，由其一
    造辯論而為判決。
貳、實體方面
一、本件原告起訴主張：系爭土地原屬台灣省所有，管理機關為台灣省政府財政廳，
    嗣該廳於八十八年七月一日裁撤，台灣省省有資產及負債均由國家概括承受，台
    灣省有財產移轉為國有，並由原告任管理機關，訴外人黃際津、被告丙○○為系
    爭土地之共同承租人，與系爭土地原管理機關台灣省政府財政廳有不定期租賃關
    係，嗣黃際津於七十五年十月十五日死亡，由被告乙○○○、甲○○繼承黃際津
    之權利義務，系爭土地上坐落有被告所有之系爭房屋，依台灣省政府八一府財五
    字第七三二三三號函示，系爭土地為供住家基地使用，應按公告地價年息百分之
    五計算年租金，是依民法第四百四十二條請求調整租金為自八十七年九月二日起
    按系爭土地八十七年申報地價年息百分之五計算，即每年租金五十萬七千三百零
    二元。被告丙○○、乙○○○則以：調整租金應依該地一般經濟狀況為據，不能
    概由公告地價百分之五計算租金，本件被告房屋坐落之地段距後火車站商圈尚遠
    ，目前已甚為蕭條而無經濟利益，該房屋共三層樓，因房屋已老舊，一樓店面遲
    至八十九年七月方出租予他人供營業使用，而二、三樓則供住家使用，且本件土
    地之租金率於五十二年時猶低於法定地價之百分之一，今地價雖有揚升，惟租金
    之調整仍應衡酌先前之租率以定之，始為恰當。再土地由被告丙○○與被告乙○○○、甲○○分別承租二分之一，即每人承租四十四平方公尺，原告請求按八十
    八平方公尺之面積調整被告應給付之租金，顯屬無據等語，資為抗辯。
二、原告主張系爭土地原屬臺灣省所有，管理機關為台灣省政府財政廳，訴外人黃際
    津與被告丙○○於四十年間共同承租系爭土地，且屬不定期租賃關係，嗣黃際津
    於七十五年十二月九日死亡後，由黃際津之繼承人即被告乙○○○及甲○○繼承
    其租賃之權利義務關係，又台灣省政府財政廳於八十八年七月一日裁撤，台灣省
    省有資產及負債均由國家概括承受，台灣省省有財產移轉為國有，並由原告擔任
    系爭土地之管理機關，承受出租人之地位，另系爭土地上現坐落有被告共有之系
    爭房屋一棟，一樓店面於八十九年七月十六日出租予他人供營業使用，而二、三
    樓則為自用住宅，且系爭土地之租金於四十年至五十二間為每季五百七十八元七
    角即每年租金二千三百十四元八角，迄今未曾調整等事實，業據其提出系爭土地
    登記謄本、系爭房屋登記謄本各一份、公有土地租金繳納通知書影本、戶籍謄本
    各四件為證，並為被告所不爭執，且本院八十四年訴字第二七六號民事判決、台
    灣高等法院八十五年上字第一七四九號民事判決、最高法院八十七年台上字第一
    一三八號民事確定判決亦認定台灣省政府財政廳與訴外人黃際津、被告丙○○間
    有不定期租賃關係，堪認原告之上開主張為真正。
三、原告主張系爭土地自五十二年迄今均未曾調整過租金，而系爭土地之價值已有揚
    昇，應依公告地價百分之五計算租金額等語。被告則以前揭情詞置辯。經查：
  (一)按城市地方房屋之租金，以不超過土地及建築物申報總價額年息百分之十為限；
    而租用基地建築房屋之基地租金亦準用之，土地法第九十七條第一項、第一百零
    五條分別定有明文；而所謂土地價額係指法定地價而言，則為土地法施行法第二
    十五條所明定。又土地法第一百四十八條規定，土地所有權人依土地法所申報之
    地價為法定地價；惟依平均地權條例施行細則第二十一條規定，公有土地以各該
    土地之公告地價為申報地價，免予申報。故本件系爭土地之租金，應以不超過法
    定地價即公告地價年息百分之十為限。
  (二)次按租賃物為不動產者，因其價值之昇降，當事人得聲請法院增減其租金；但其
    租賃定有期限者，不在此限，民法第四百四十二條定有明文。至所加租額之多寡
    ，應以土地繁榮之程度及鄰地租金之比較等情形為標準（最高法院二十年度上字
    第二八三號判例參照）。且因租金為承租人使用、收益租賃物應支付之對價，故
    法院於依民法第四百四十二條之規定，調整不動產租賃之租金時，除應斟酌不動
    產之價值、所處位置及其四周工商業繁榮情形，暨與鄰地租金為比較外，更應注
    意承租人利用該租賃物之經濟價值與所得之利益，與應調整之租金數額是否平衡
    （最高法院八十一年度台上字第三０六二號判決參照）。
  (三)當事人向法院起訴請求增高租金時，如未於起訴前向被告為增高租金之意思表示
    ，法院如認其訴為有理由，即應判決宣示自原告起訴時起增高租金（最高法院七
    十三年度第九次民事庭會議決議參照）。本件原告係於八十七年九月二日向本院
    起訴請求調整租金，有卷附起訴狀本院收文章可憑，是揆諸前揭說明，原告請求
    自起訴時即八十七年九月二日為調整租金之時點，洵屬正當。
  (四)爰審酌系爭土地之地目為「建」，位於臺北市大同區○○○路（四線道）上，往
    來交通便利，系爭房屋為舊式三層樓建築，屬於舊社區，附近建物一樓均為店家
    ，大多為老式商店，距離系爭建物不遠與延平北路相交，另一端則與重慶北路交
    會，距離後火車站尚有一段距離，此有系爭土地登記謄本及本院八十九年十月十
    一日勘驗筆錄一紙附卷可稽；另證人即臺北市大同區建功里里長周志賢於本院八
    十九年十二月七日言詞辯論期日到場結證稱：「我是大同區建功里里長，我擔任
    里長已經快七年了，長安西路二一三號（即系爭房屋）是我的轄區，後火車站這
    區塊最近已經沒落，尤其是長安西路、延平北路這一塊更為嚴重，常常房子租不
    出去，例如長安西路二○五號樓上，就被人以每坪十三萬元左右買走，以前華陰
    街壹個店面可以租到二十幾萬，現以十萬元出租還乏人問津，那區多是住商混合
    的情形，且經營項目不一，有五金、塑膠、華洋百貨、化工等等都有，但交通狀
    況還算不錯，住在那因距離圓環很近，所以吃東西、買東西都很方便」、「我從
    小就住在那裡，所以附近的情形我很清楚，現在附近有七、八個店面都完全沒有
    使用，但人口數並沒有太大的變動，至於商業情形則是一直在沒落，多數願意住
    在此的居民多數屬於年長的、或在其他地方無法生存而自己房子又在這，所以沒
    有搬走」、「像被告丙○○附近的房子，一般行情的租金約三萬，但也有二萬五
    的」等語；又證人即被告丙○○之鄰居林世郎於本院八十九年十二月廿八日言詞
    辯論期日到場結證稱：「我是在長安西路二一七號經營新隆鞋扣行，我已經在那
    裡經營十幾年了，店面是四層樓，房子和土地都是我自己的，我和被告的母親認
    識，我們是鄰居，我們那邊的經濟是愈來愈差了，最好的時候約是二十年前，後
    來就愈來愈不好了，我經營的店面和系爭建物的店面大小差不多，那個地段像我
    那樣的店面一樓，現在的租金壹個月約三萬元，以前大概可以租到四、五萬，附
    近也有些店面是歇業的狀況，我隔壁的店面賣掉後到現在都沒開張，那邊生活上
    是很方便，吃東西、買東西都沒問題，交通也很便利」、「現在開店的人外流的
    比較多，居民則是還好，因店面是我自己的，所以不得不繼續經營，出租不見的
    是比較好的」等語。顯見系爭土地附近地段之往來交通便利，生活機能性亦佳，
    只是商業活動及繁榮狀況有逐漸衰退之趨勢，故附近與系爭房屋相當之一樓店面
    租金已低至每月二萬五千元至三萬元之間，且出租情形不佳。
  (五)又行政院曾於八十二年四月廿二日以台八十二財用第一一一五二號函核定國有出
    租基地租金率調整方案，該方案內容第一項為台灣省有基地租金自八十二年七月
    一日起租金率調整一律依照土地申報地價年息百分之五計算，同時設有如符合第
    二項所列特定情事時，得以前述租金額百分之六十計收租金，另為照顧國民基本
    居住需求，行政院復於八十三年七月十四日以台八十三財二七一六二號函核定增
    列減租優惠事項，將「國有出租基地面積在一○○平方公尺以內（包含承租面積
    超過一○○平方公尺，其在一○○平方公尺以內之範圍）供承租人自用住宅使用
    者」列入得適用減租優惠方案之範圍，並溯自民國八十二年七月一日起實施。
  (六)另參酌系爭土地附近之臺北市○○○路○段道路旁之台北市○○區○○段一小段
    七五七地號土地，出租機關同為財政部國有財產局，其上建物門牌號碼為長安西
    路二七八號，其租金之計算若為供住家使用，則依申報地價年息百分之五計算所
    得金額之百分之六十計付，如係供營業使用，則依申報地價年息百分之五計付租
    金等情，此有財政部國有財產局台灣北區辦事處九十年元月三日台財產北管第八
    九○○○三九八八一號函及所附國有基地租賃契約書影本、租金計算表、繳納租
    金收據影本在卷可稽。
  (七)原告須依土地稅法第二十條之規定，依千分之十之基本稅率繳交地價稅，是被告
    丙○○、乙○○○辯稱應依公告地價年息千分之五或千分之十之租金率計算所應
    調整之租金額，顯非可採。
  (八)本院除綜合上述情形外，另審視系爭土地上建有三層樓之系爭房屋，自八十七年
    九月二日起至八十九年六月卅日止，系爭房屋均係供住家使用，另自八十九年七
    月起，系爭房屋一樓店面出租予第三人經營藝品店，每月租金二萬五千元，而系
    爭房屋二、三樓仍供住家使用等情，認自八十七年九月二日起至八十九年六月卅
    日止，系爭土地之租金，應依該土地申報地價年息百分之五計算所得金額之六折
    作為調整後之租金額，而自八十九年七月起因系爭建物有三分之一係供營業使用
    ，另三分之二係供住家使用，則系爭土地之租金，應以系爭土地面積三分之二依
    該土地申報地價年息百分之五計算所得金額之六折作為調整後之租金額，其餘三
    分之一則應依該土地申報地價年息百分之五計算調整後之租金額。
四、綜上所述，系爭土地面積為八十八平方公尺，八十六年六月起之申報地價為每平
    方公尺十一萬五千二百九十六元，而八十九年七月起之申報地價為十一萬五千四
    百六十八元，有系爭土地公告地價表在卷足憑。是系爭土地自八十七年九月二日
    起至八十九年六月卅日止之租金，應調整為每年租金三十萬四千三百八十一元（
    計算式：115,296 x 88 x 5/100 x 0.6 = 304,381），而系爭土地自八十九年七
    月起之租金，應調整為三十七萬二千五百七十六元〔計算式：(115,468  x 88 x
    2/3 x 5/100 x 0.6)+(115,468  x 88 x 1/3 x 5/100)=372,578〕。從而，原告
    本於調整租金之法律關係，於訴請本院調整系爭土地之租金，自八十七年九月二
    日起至八十九年六月卅日止以每年三十萬四千三百八十一元計算，自八十九年七
    月起以每年三十七萬二千五百七十六元計算之範圍內，為有理由，應予准許。逾
    此範圍之請求，為無理由，應予駁回。又原告並未陳明願供擔保請准宣告假執行
    ，被告乙○○○陳明願供擔保請准宣告免為假執行，容有誤會，併此敘明。
五、末按於數人共同承租之情形，就給付租金而言，金錢給付性質上固為可分，惟共
    同承租人受領租賃物之權利及返還租賃物之義務均不可分，故共同承租人所負之
    租金債務性質上應認為不可分。是被告辯稱丙○○及乙○○○、甲○○就系爭土
    地上之系爭房屋僅各有所有權應有部分二分之一，故僅承租一半土地即四十四平
    方公尺，原告對其等僅得各就四十四平方公尺之部分調整租金云云，容有誤會。
    至於被告三人間如何分擔調整後之租金要屬另一問題。
六、本件判決基礎均已臻明確，兩造其餘攻擊防禦方法及訴訟資料經本院斟酌後，核
    與判決不生影響，無一一論述之必要，併予敘明。
據上論結，本件原告之訴為一部有理由、一部無理由，依民事訴訟法第七十九條但書
、第八十五條第二項，判決如主文。
中      華      民      國     九十     年      一      月    二十九    日
                                    臺灣士林地方法院民事第二庭
~B法      官  張國勳
右為正本係照原本作成。
如對本判決上訴須於判決送達後廿日內向本院提出上訴狀。
中      華      民      國     九十     年      一      月     三十     日
~B法院書記官  李汝婷


司法院資訊處製作；財團法人民間司法改革基金會備份。
